【裁判字號】    97,婚,256
【裁判日期】    970901
【裁判案由】    確認婚姻無效
【裁判全文】
臺灣士林地方法院民事判決
原      告  丙○○
訴訟代理人  苗繼業律師
            吳世敏律師
被      告  乙○○
上列當事人間請求確認婚姻無效事件，本院於民國97年8 月18日
言詞辯論終結，判決如下：
    主  文
確認原告與被告間之婚姻關係不成立。
訴訟費用由被告負擔。
    事實及理由
一、本件原告起訴主張：兩造於民國90年10月19日登記結婚，惟
    未依法踐行公開儀式，且簽署結婚協議時亦無2 人以上證人
    在場，顯不符修正前民法第982 條之要件，兩造婚姻依民法
    第988 條第1 款之規定為無效，爰提起本訴，請求確認兩造
    間婚姻關係不成立等語。
二、被告則到庭認諾原告之訴。
三、按確認法律關係之訴，非原告有即受確認判決之法律上利益
    者，不得提起，民事訴訟法第247 條第1 項前段定有明文。
    而所謂即受確認判決之法律上利益，係指因法律關係之存否
    不明確，致原告在私法上之地位有受侵害之危險，而此項危
    險得以對於被告之確認判決除去之者而言，故確認法律關係
    成立或不成立之訴，苟具備前開要件，即得謂有即受確認判
    決之法律上利益，最高法院42年度台上字第1031號判例意旨
    可供參酌。又結婚，應有公開儀式及2 人以上之證人，經依
    戶籍法為結婚之登記者，推定其已結婚，修正前民法第982
    條亦定有明文。查本件兩造已於戶籍登記資料中載明有婚姻
    關係存在，依修正前民法第982 條第2 項規定，推定兩造已
    結婚。惟原告既起訴主張兩造並未舉行公開結婚儀式，應不
    符合修正前民法第982 條之結婚形式要件，故兩造間之婚姻
    關係應不成立，是以兩造間之婚姻關係存否既不明確，而此
    不安之狀態得以確認判決除去之。從而，本件原告起訴確認
    兩造婚姻關係不成立，應認有即受確認判決之法律上利益，
    合先敘明。
四、查原告主張兩造於90年10月19日結婚，並辦妥結婚登記之事
    實，有戶籍謄本及結婚證書為證，堪信其為真正。本件兩造
    雖依民法第982 條第2 項之規定推定其已結婚，惟原告既主
    張兩造於90年10月19日未曾舉行結婚之公開儀式，且未經二
    人以上證人在場，則原告倘能提出反證證明該婚姻確未具備
    民法第982 條第1 項之形式要件，縱已為結婚登記，兩造間
    之婚姻關係仍不成立。故本件所應審究者，應係兩造於93年
    4 月23日是否確曾舉行結婚之公開儀式？經查：
  (一)按關於認諾效力之規定，於婚姻事件不適用之。又關於訴訟
    上自認及不爭執事實效力之規定，在婚姻無效或確認婚姻成
    立或不成立之訴，於婚姻無效或不成立及婚姻有效或成立之
    原因、事實，不適用之，民事訴訟法第574 條第1 、2 項定
    有明文。本件被告雖認諾原告之主張，並自認兩造結婚未舉
    行公開儀式之事實，然揆諸上述規定，仍不發生認諾及自認
    之效力，本院仍應調查其他事證以查明是否與事實相符，先
    予敘明。
  (二)原告主張於90年10月19日結婚，惟當時兩造實際上並未舉行
    結婚之公開儀式等情，業據證人甲○○到庭證稱：「（問：
    證婚欄之簽名是否是你親自簽名？）是。（問：90年10月19
    日當天你有無在臺北川園餐廳參加兩造結婚典禮？）沒有，
    兩造沒有請客，也沒有舉行結婚典禮，只有被告拿結婚證書
    請我簽名，因原告要請調，所以我幫忙簽名。」（見97 年8
    月18日言詞辯論筆錄）等語綦詳，堪認原告主張兩造未於90
    年10月19日舉行結婚之公開儀式乙節為真實。
五、綜上所述，兩造雖已締結結婚證書並於90年10月19日辦妥結
    婚登記，而有婚姻之形式，惟兩造既未舉行結婚之公開儀式
    ，其婚姻顯不合於修正前民法第982 條第1 項所定之形式要
    件。從而，原告訴請確認兩造間之婚姻關係不成立，洵屬有
    據，應予准許。
七、據上論結，本件原告之訴為有理由，依民事訴訟法第78條，
    判決如主文。
中    華    民    國    97    年    9     月    1     日
                  家事法庭法  官  李昆霖
以上正本證明與原本無異。
如對本判決上訴，應於判決送達後20日之不變期間內，向本院提
出上訴狀。
中    華    民    國    97    年    9     月    1     日
                          書記官  李佳穎


司法院資訊處製作；財團法人民間司法改革基金會備份。
